臺灣臺北地方法院民事判決
109年度訴字第8724號
原      告  游哲銘  
被      告  燁聯資產管理顧問股份有限公司



法定代理人  陳正修    同上
訴訟代理人  余政勳律師
上列當事人間請求返還不當得利事件，本院於民國111年1月26日
言詞辯論終結，判決如下：
    主      文
一、原告之訴及其假執行之聲請均駁回。
二、訴訟費用由原告負擔。
    事實及理由
壹、程序方面：
    原告經合法通知，未於言詞辯論期日到場，核無民事訴訟法
    第386條各款所列情形，爰依被告之聲請，由其一造辯論而
    為判決。
貳、實體方面：
一、原告主張：原告前為被告之負責人，已於民國107年11月間
    將被告之股權、經營權賣予陳正修。嗣原告於109年10月8日
    因操作網路銀行程式不慎，將新臺幣（下同）1,160,000元
    匯入被告之台新銀行松德分行存款帳戶內。被告與原告間已
    無任何權利義務關係，並無受領上開匯款之法律上原因。爰
    依民法第179條規定，請求返還上開匯款1,160,000元。並聲
    明聲明：㈠被告應給付原告1,160,000元。㈡願供擔保，請准
    宣告假執行。
二、被告則以：因原告與被告之法定代理人陳正修、股東黃振發
    有其他金錢糾紛，被告業已受讓下開債權：
　　①黃振發歷年來借予原告12,000,000元，經雙方於107年10月
      1日約定原告應於108年3月1日前償還，此借款債權中之6,
      000,000 元業經黃振發讓與被告（下稱B1債權）。
    ②作為B1債權之擔保，原告曾於106年3 月14日簽發本票號碼
      TH0000000號、票面金額6,000,000 元之本票1紙交予黃振
      發，黃振發已將之讓與被告，被告遺失，經公示催告期滿
      ，經士林地院以110年度除字第581號為除權判決在案（下
      稱B2債權）。
    ③原告曾積欠陳正修借款1,000,000元，並於103年10月9 日
      簽發票號CH0000000號、票面金額1,000,000元之本票予陳
      正修，經陳正修將借款債權、本票債權讓予被告（下稱B3
      債權）。
　　原告之匯款是為清償上開債權。如非清償，被告亦以之依序
    抵銷本件原告之請求。原告請求返還不當得利，並無理由等
    語，資為抗辯。並聲明：㈠原告之訴及其假執行之聲請均駁
    回。㈡如受不利判決，願供擔保，請准宣告免為假執行。
三、本院之判斷：
　㈠原告匯款無法律上原因，構成不當得利：
　　⒈按無法律上之原因而受利益，致他人受損害者，應返還其
      利益，民法第179條前段定有明文。在給付型之不當得利
      ，受益人係因給付人之給付而得利，就所謂「無法律上之
      原因」即其給付欠缺給付目的一節，應由主張不當得利返
      還請求權存在之給付人負舉證責任，此參最高法院100年
      度台上字第899號、103年度台上字第2198號、106年度台
      上字第1225號民事判決意旨即明。
　　⒉查原告曾擔任被告之董事長，最後任期至107年6月30日為
      止，但次屆董事長是在108年1月28日才選出等情，有被告
      公司歷年變更登記表在卷可查（見本院卷第299-346頁）
      。原告嗣於109年10月8日透過聯邦銀行電子帳戶APP，將1
      ,160,000元匯入被告之臺新銀行松德分行存款帳戶內之事
      實，有原告聯邦銀行存摺封面翻拍畫面、電子帳戶交易明
      細截圖畫面、聯邦銀行109年12月28日聯業管（集）字第1
      0910369725號調閱資料回覆表在卷可憑（見本院卷第19、
      21、79頁），且原告曾到庭提出手機顯示被告存摺封面翻
      拍畫面，經受命法官勘驗該存摺封面所載戶名確為被告公
      司，帳號與上述交易明細相符（見本院卷第84頁），被告
      到庭亦不爭執曾受領款項之事實（見本院卷第159頁），
      堪信屬實。
　　⒊原告於匯款後，隨即多次致電被告法定代理人陳正修，又
      於109年10月16日寄發存證信函予被告，否認自己是基於
      清償B1債權之意思而匯款，有手機通話紀錄截圖畫面、原
      告109年10月16日五股褒仔寮郵局第159號存證信函在卷可
      詳（見本院卷第29-43頁），堪信原告匯款之初並非基於
      清償B1～B3債權之意思，其主張自己是因操作不慎誤為匯
      款等語，尚屬可信。
　　⒋據此，原告之匯款應無法律上原因，屬於不當得利，被告
      本應返還。
　㈡被告得以B1債權全額抵銷本件請求：
　　⒈按二人互負債務，而其給付種類相同，並均屆清償期者，
      各得以其債務，與他方之債務，互為抵銷；清償地不同之
      債務，亦得為抵銷；抵銷，應以意思表示，向他方為之，
      其相互間債之關係，溯及最初得為抵銷時，按照抵銷數額
      而消滅，民法第334條第1項前段、第335條第1項、第336
      條定有明文。
　　⒉查原告與黃振發於107年10月1日簽訂還款協議書，約定原
      告應於108年3月1日前償還黃振發12,000,000元，此借款
      債權中之6,000,000元業經黃振發讓與被告，有還款協議
      書、債權讓與同意書在卷可查（見本院卷第169、211頁）
      。被告於本件以民事答辯㈠狀送達原告（見本院卷第157-1
      61頁），為債權讓與之通知。惟原告主張：其原先持有被
      告公司40％之股份，於105年7月29日向黃振發借款時，即
      已將其中100,000股（20％）登記在黃振發名下，作為借款
      擔保，並約定如未清償借款，即以該100,000股（20％）抵
      償欠款，嗣黃振發已於108年3月18日登記成為被告公司之
      負責人，可見B1債權之12,000,000元欠款已經清償完畢等
      語（見本院卷第401頁）。是以，B1債權是否未經清償、
      仍然存在而適於抵銷本件請求，即有探討必要。
　　⒊黃振發最初受讓被告股份，是基於讓與擔保關係：
　　　⑴按民法第757條規定，物權除依法律或習慣外，不得創設
        。亦即，物權得依習慣而創設。於我國工商社會與一般
        民間習慣，常見債務人因擔保自己債務之未來之履行，
        與債權人約定將自己財產所有權移轉於債權人，債務履
        行期屆至，如有不履行該擔保目的之債務時，經債權人
        實行清算後，除債務人清償該債務得向受讓人請求返還
        擔保物外，受讓人即確定取得擔保物之所有權。惟該擔
        保物價值高於應履行債務之價額者，債務人得向受讓人
        請求償還其差額。此類以擔保為目的而移轉擔保物所有
        權予債權人之擔保物權設定，即為學理所稱讓與擔保。
        民間慣行之讓與擔保制度，物權法固無明文，惟我國判
        決先例已承認其有效性，復不違背公序良俗，於讓與人
        與受讓人內部間，本於契約自由，及物權法已有習慣物
        權不違背物權法定主義法文，執法者自無否定其有效性
        之正當事由。又讓與擔保制度，不僅適用於不動產，亦
        適用於動產、有價證券、權利，此觀最高法院109年度
        台上字第3214號民事判決意旨即明。
　　　⑵查被告公司已發行股份總數為500,000股，原告於104年
        間為其董事長，持有57％股份之285,000股，有被告104
        年7月2日變更登記表在卷可詳（見本院卷第299-303頁
        ）。至105年7月間，原告僅剩50,000股（10％），黃振
        發則持有100,000股（20％），有被告公司105年7月4日
        股東名簿、105年7月11日變更登記表在卷可詳（見本院
        卷第453頁）。
　　　⑶次查謙匯資產管理顧問有限公司（黃振發為股東，下稱
        謙匯公司)、被告（當時原告擔任法定代理人）、長富
        發建設股份有限公司（下稱長富發公司）、原告前於10
        6年3月14日簽署還款協議書，約定確認被告當時對謙匯
        公司負有12,000,000元之借款本金債務，由長富發公司
        、原告擔任被告之連帶保證人，於約定確認利息、擔保
        本票事宜後，另於第1條第4項約定：「於［被告］對於［
        謙匯公司］之上開借款本息全數給付清償後…［謙匯公司］
        應將自105年6月24日…後所取得之［被告］及［長富發公司
        ］之全部股份（權）…返還或移轉讓與予原權利人或其指
        定之人」；該契約末尾另註明：「上述［謙匯公司］借貸
        予［被告］新台幣（下同）壹仟貳百萬元整，是［謙匯公
        司］股東黃振發先生出資，因黃振發為［謙匯公司］之股
        東，因原本信義路五段109號地下一樓，四方約定商旅
        是由甲方經營，所以用甲方名義簽合約，這筆壹仟貳佰
        萬元整之本票是還予黃振發的錢。」（見本院卷第187-
        193頁）。其次，原告與黃振發間107年10月1日還款協
        議書不僅再度約定原告應於108年3月1日前償還黃振發1
        2,000,000元，且第4條亦約定：「［原告］依約履行完成
        ，［黃振發］撤銷支付命令，及讓渡燁聯資產20％股份」
        （見本院卷第211頁）。
　　　⑷據此可知，黃振發曾於借款12,000,000元予被告，原告
        擔任連帶保證人，負連帶清償責任。上述契約屢屢約定
        被告、原告還款後，黃振發必須返還股份，可見黃振發
        之所以受讓被告100,000股（20％），目的在於擔保上述
        12,000,000元借款之返還，其性質應屬讓與擔保，則黃
        振發行使被告之股權，應在擔保目的之範圍內行之。
　　⒋黃振發於108年3月1日終局取得被告之股份，取償4,500,00
      0元：
　　　⑴按信託的讓與擔保，乃屬權利移轉型之擔保物權，即債
        務人為擔保其債務之清償，將擔保物所有權移轉登記於
        債權人，而使債權人在不超過擔保之目的範圍內，取得
        擔保物之所有權，債務人如不依約清償債務時，債權人
        得依約定方法取償，無約定時亦得逕將擔保物變賣或估
        價，而就該價金受清償，此有最高法院80年度台上字第
        1813號民事判決意旨可據。黃振發於108年1月28日當選
        為被告之董事長，有被告108年3月18日公司變更登記表
        在卷可詳（見本院卷第339-342頁），正式接管被告公
        司之經營，其以真正的股東自居而行使股權，已經逾越
        原本擔保目的的範圍，原告未曾異議，可見兩造已有默
        示合意將上開100,000股（20％）之股權終局歸屬於黃振
        發，以供黃振發取償，待108年3月1日清償期屆滿原告
        未清償時，即發生效力。
　　　⑵再按於讓與擔保中，債權人逕行終局取得擔保標的，解
        消讓與擔保之權利限制，以為取償者，法律並未明文規
        定應如何估計該擔保標的之價值。公司股份之價值，常
        因該公司之營業績效、財務狀況、獲利前景、市場環境
        與供需狀況等諸多因素而變動，在兩造有約定之情形，
        應依兩造約定之價額定之，如兩造無約定，則應以債權
        人於債務屆期未獲清償後，主張終局取得擔保標的權利
        並生取償效力之時間為準，計算其價值，而非以讓與擔
        保設定當時之價值為準。是以，本件黃振發取償之價額
        ，應以108年3月1日發生取償效力時為準。
　　　⑶被告公司近年歷次股份交易之紀錄約有：
　　　　①訴外人吳素秋、吳文婷、莊偉成於105年3月12日與被
          告（由原告代表）簽約，約定該3人每人投資6,500,0
          00元，合計19,500,000元，被告公司則應增資至10,0
          00,000元，該3人則分別取得10％之股份，有入股協議
          書、公證書在卷可詳（見本院卷第445-451頁），嗣
          該3人固然分別取得50,000股（10％），有被告105年7
          月4日股東名簿在卷可詳（見本院卷第453頁），但被
          告始終未增資至10,000,000元，有歷年公司變更登記
          表可據（見本院卷第299-346頁）。被告既未依約增
          資，則吳素秋、吳文婷、莊偉成是否已經全額繳納19
          ,500,000元之股款，亦不明確。倘就原本的契約約定
          來看，雙方約定每股價值應為65元［6,500,000元÷(1,
          000,000股×10％)＝65元/股］。
　　　　②訴外人邱以倫於105年6月30日與被告（由原告代表）
          簽約，約定邱以倫出資6,000,000元與被告共同經營
          普樂室商業旅館，占「商旅」10％股份，有合作契約
          書、公證書在卷可詳（見本院卷第439-443頁）。該
          契約雖約定邱以倫是占「商旅」10％股份，但參諸被
          告105年7月4日股東名簿記載邱以倫持股50,000股、
          持股率10％（見本院卷第453頁），可見邱以倫實際上
          是以6,000,000元購買被告股份50,000股，每股價值
          為120元（6,000,000元÷50,000股＝120元/股）。
　　　　③原告與訴外人林永華、蘇建華、莊信成3人於105年11
          月6日簽訂退出燁聯資產股份公司之經營及股份申請
          書，約定原告以19,500,000元購買該3人全部股權（
          見本院卷第195頁），但並無證據顯示該3人之股權有
          多少，無法認定每股價值。
　　　　④原告、訴外人吳佩蓉於108年7月1日以總價4,500,000
          元，將100,000股（20％）賣予陳正修，有股權讓售合
          約書、授權委託書、增補協議、付款支票影本在卷可
          詳（見本院卷第87-93、217-221、225、229頁），此
          時每股價值為45元（4,500,000元÷100,000股＝45元/
          股）。
　　　  上述各筆交易中，①、②、③交易都是在105年間，與108
        年3月1日之基準時點相距過久，且在此之間，原告拖延
        積欠黃振發之借款，先後於106年3月14日、107年10月1
        日兩度簽署還款協議，均未能按期清償，可見當時被告
        公司營運已生困難，原告已難以週轉，自不能以105年
        間之高價評估其價值，應以④交易即108年7月1日之價值
        每股45元為準，始為合理。
　　　⑷據此，黃振發於108年3月1日取償時，其名下100,000股
        （20％）之股份，應以每股45元之價格，作價4,500,000
        元，抵償B1債權。
　　⒌B1債權之本金即有12,000,000元，經抵償4,500,000元後，
      本金餘額顯然超過6,000,000元。被告自黃振發處受讓其
      中6,000,000元，以之抵銷本件請求，自屬可採。
　　⒍原告雖然另以本院106年度抗字第98號本票裁定所示之下開
      本票債權，作抵銷抗辯（見本院卷第275頁），但因該2張
      本票的發票人均為陳正修，並非黃振發、被告，原告不得
      以之對被告主張抵銷。
附表：     編號 發票人 發票日 票面金額 （新臺幣） 本票號碼 C2 陳正修 105年7月20日 4,000,000元 CH377104 C3 陳正修 105年7月29日 10,000,000元 CH377105 
  ㈢據此，原告依民法第179條規定，本得請求返還匯款1,160,00
    0元，但被告已經以受讓自黃振發之B1債權全額抵銷，原告
    之請求權已告消滅。
四、綜上所述，原告依民法第179條規定，請求被告給付1,160,0
    00元，為無理由，應予駁回。原告聲請假執行，亦喪失依據
    ，應併予駁回。
五、本件事證已臻明確，兩造其餘主張、攻擊防禦方法及所提證
    據，經審酌後認於本件判決結果不生影響，爰不逐一論駁，
    併此敘明。
六、據上論結，本件原告之訴為無理由，依民事訴訟法第385條
    第1項前段、第78條，判決如主文。
中　　華　　民　　國　　111 　年　　3 　　月　　9 　　日
                  民事第三庭  審判長法　官　方祥鴻
　　　　　　　　　　　　　　　　　　法　官　黃鈺純
　　　　　　　　　　　　　　　　　　法　官　王沛元
以上正本係照原本作成。
如對本判決上訴，須於判決送達後20日內向本院提出上訴狀。如
委任律師提起上訴者，應一併繳納上訴審裁判費。
中　　華　　民　　國　　111 　年　　3 　　月　　9 　　日
                                    書記官  顏莉妹